最高法院刑事判決　　　　　　　　　　　　　　　八十八年度台上字第七一八三號
　　上　訴　人　甲○○
　　選任辯護人　歐榮宜律師
右上訴人因貪污案件，不服台灣高等法院中華民國八十八年八月四日第二審判決（八
十七年度上訴字第二七七二號，起訴案號：台灣台北地方法院檢察署八十五年度偵續
字第二六六號），提起上訴，本院判決如左：
    主  文
原判決撤銷，發回台灣高等法院。
    理  由
本件原判決認定上訴人甲○○為台北銀行敦化分行行員，負責放款業務，為依據法令
從事公務之人員，於民國八十三年九月間，已貸放新台幣（下同）二千一百萬元與東
格電子工業股份有限公司（下稱東格公司），其中一千一百萬元為房屋土地擔保，八
百萬元為「中小企業信用保證基金」信用貸款，二百萬元為台北銀行短期信用貸款。
而東格公司之負責人洪文輝於同年九月至十二月間，多次向上訴人私人借貸，或三十
萬元、一百二十萬元、一百五十萬元，上訴人就其主管之事務，已知悉東格公司自有
資金不足，詎上訴人於八十三年十一月間，因得知「中小企業發展基金」有提高競爭
能力貸款，告知洪文輝及該公司董事馬景第，洪文輝要求馬景第擔任連帶保證人，而
於同年十二月八日，提出提高競爭能力專案貸款計畫書，上訴人因與洪文輝有私人之
借貸關係，就該項申貸提出之東格公司與台灣秀仕股份有限公司（下稱秀仕公司）間
之買賣契約、統一發票、機器型錄故意未認真審查對照，即契約內買賣貨物型號、統
一發票之品名，均非一致，上訴人為間接圖利東格公司，於八十五年二月七日在台北
銀行授信審核表簽報准予中期放款四十三萬元，中期擔保放款三百八十七萬元、中期
放款五十七萬元、中期擔保放款五百十三萬元（合計為一千萬元）。台北銀行敦化分
行之襄理董淑蘭、副理張枝竹、經理陳漢楊均疏於審核，轉送台北銀行總行審核，總
行審查部經理亦疏於審核，但在總行批覆欄載明：應請注意依中小企業信保基金及中
小企業發展基金支援辦理提高競爭能力之專案貸款相關規定。上訴人明知依該規定，
承貸行庫應於貸放後，將貸放情形作成紀錄，借貸人非經承貸行庫同意不得變更貸款
用途。上訴人在台北銀行總行八十四年二月十三日批覆後，為間接圖利東格公司，未
據該公司說明貸款用途，於二月十四日即撥付五百七十萬元，次日再撥付四百三十萬
元，東格公司於取得貸款之後，並未用以向秀仕公司購買上開機器，所貸資金由洪文
輝移作他用，去向不明，所提出之買賣契約統一發票均為內容不實，目的用以向銀行
貸款，東格公司董事馬景第，亦不知其情，嗣東格公司僅繳交二期利息後，拒不繳納
，該公司董事馬景第因連帶保證前述貸款為台北銀行敦化分行催索債務。先後向法務
部調查局台灣省調查處基隆調查站及台灣台北地方法院檢察署告發，由檢察官偵查起
訴等情。因而撤銷第一審判決，改判論處上訴人依據法令從事公務之人員，對於主管
之事務，間接圖利罪刑，固非無見。
惟查(一)、按不起訴處分已確定者，對於同一案件非有刑事訴訟法第二百六十條所列各
款情形之一，不得再行起訴，刑事訴訟法第二百六十條規定甚明。又同一案件曾經不
起訴處分而違背刑事訴訟法第二百六十條之規定再行起訴者，應諭知不受理之判決，
同法第三百零三條第四款亦有明文。上訴人於第二審之上訴理由狀略以：本件檢察官
所起訴之犯罪事實，於八十四年間因馬景第之告發及法務部調查局基隆市調查站之移
送，經台灣台北地方法院檢察署檢察官偵查終結，連同上訴人涉犯詐欺部分均認犯罪
嫌疑不足，於八十五年四月二十八日以八十四年度偵字第二三三九三、二五六八六號
不起訴處分書為不起訴處分，雖詐欺部分之告訴人馬景第對該不起訴處分聲請再議，
經台灣高等法院檢察署檢察長以八十五年度議字第一四三三號命令就詐欺部分發回續
行偵查，但因馬景第並非該貪污（瀆職）部分之被害人，此部分其僅居於告發人之地
位，其聲請再議之效力，自不及於此部分，此部分不起訴處分因而確定。同一案件檢
察官違背刑事訴訟法第二百六十條之規定再行起訴，應為不受理之判決，指摘第一審
為科刑之判決有誤等情（原審卷上訴理由狀一）。經查上訴人此部分之主張有上開起
訴書、不起訴處分書及命令在卷可稽。原審未先就程序上調查說明該不起訴處分書關
於瀆職部分是否已確定，本件起訴之事實與該不起訴處分書瀆職部分是否為同一案件
，其起訴有無違背刑事訴訟法第二百六十條之規定等攸關本件是否應為不受理判決之
事項，遽為實體判決，尚嫌理由欠備。(二)、科刑之判決書須將認定之犯罪事實詳記於
事實欄，然後於理由內逐一說明其憑以認定之證據，使事實與理由兩相一致，方為合
法。倘事實欄已有及，而理由內未加以說明，是為理由不備；理由已加以說明，而
事實欄無此記載，則理由失其依據，均難謂為適法。而修正前之貪污治罪條例第六條
第一項第四款之圖利罪，係以有圖利自己或他人之意思而表現於行為者，即已成立，
不以實際上得利為必要。但必須所圖者為不法之利益，始克相當。倘所圖者不能視為
不法利益，縱另犯他罪，亦難論以上開罪名。故有關犯圖利罪之行為人，是否有圖利
之意思，所圖者為何不法之利益，自應於事實欄內加以記載，並於理由內說明，方為
合法。原判決依上開法條論上訴人依據法令從事公務之人員，對於主管之事務，間接
圖利罪。然原判決前揭事實欄係記載上訴人為間接圖利東格公司，就該公司以馬景第
為連帶保證人，向台北銀行敦化分行所提出之提高競爭能力專案貸款計畫書，對機器
之型號未認真審查對照，即在授信審核表簽報准予中期放款四十三萬元、中期擔保放
款三百八十七萬元、中期放款五十七萬元、中期擔保放款五百十三萬元，層轉核准後
撥付東格公司，該公司於取得貸款之後，並未用以向秀仕公司購買機器，所貸資金由
該公司負責人洪文輝移作他用，去向不明等情。但究竟使東格公司所得或圖得何項不
法利益﹖其所得或所圖得之不法利益數額為若干等與論罪科刑至有關聯之事項，均未
詳加記載認定，理由內亦未加以說明，已難資為判斷其適用法律當否之依據。又上開
條項之罪，有「直接圖利」與「間接圖利」之分。所謂「直接圖利」，係指其可使自
己或第三人直接圖得利益，無須迂迴假手他人而言；至「間接圖利」，係指其適用迂
迴曲折之方法或假手他人，使利益歸屬於自己或第三人而言。原判決對前述上訴人處
理其主管之東格公司提高競爭能力貸款時，就機器型號故意未認真審查，在撥付貸款
時，未按中小企業發展基金之規定核實辦理，致東格公司負責人洪文輝得以不實之購
買文件取得貸款。何以係「間接圖利」東格公司而非「直接圖利」，亦未於理由內詳
加闡述說明，遽為判決，亦有可議。上訴意旨，指摘原判決不當，尚非無理由，應認
有撤銷發回更審之原因。
據上論結，應依刑事訴訟法第三百九十七條、第四百零一條，判決如主文。
中      華      民      國    八十八    年     十二     月     十六     日
                              最高法院刑事第五庭
                                  審判長法官  董  明  霈
                                        法官  丁  錦  清
                                        法官  林  茂  雄
                                        法官  王  居  財
                                        法官  黃  一  鑫
      右正本證明與原本無異
                                              書  記  官
中      華      民      國    八十八    年     十二     月    二十三    日
